臺灣板橋地方法院民事判決　　　　　　　99年度訴字第2228號
原　　　告　大同世界社區管理委員會
法定代理人　林謹虹
原　　　告　鄭仁逢
共　　　同
訴訟代理人　張衛航律師
被　　　告　陳培耀
上列當事人間請求拆屋還地事件，經本院於民國100年7月6日言
詞辯論終結，判決如下：
    主  文
原告大同世界社區管理委員會先位之訴及其假執行之聲請均駁回
。
被告應將坐落新北市○○區○○段三小段二八○地號土地上，門
牌號碼新北市○○區○○路二段三五七號建物如附圖所示280-Ａ
001面積七四平方公尺之建物拆除，並將上開土地返還原告鄭仁
逢及其他全體共有人。
原告鄭仁逢其餘之訴駁回。
訴訟費用由原告大同世界社區管理委員會負擔二分之一，餘由被
告負擔。
本判決第二項於原告鄭仁逢以新臺幣玖拾玖萬元為被告供擔保後
，得假執行；但被告以新臺幣貳佰玖拾肆萬捌仟玖佰元為原告預
供擔保，得免為假執行。
原告鄭仁逢其餘假執行之聲請駁回。
    事  實
甲、程序方面：
壹、本件原告大同世界社區管理委員會（下稱大同社區管委會）
    之法定代理人原為鄭振龍，於本院審理中變更為林謹虹，有
    原告提出臺北縣泰山鄉公所民國99年12月13日北縣泰鄉工字
    第0990024718號准予備查函文1件附卷可稽（見本院卷第210
    頁），並經林謹虹聲明承受訴訟，續行訴訟。
貳、按訴狀送達後，原告不得將原訴變更或追加他訴，但請求之
    基礎事實同一者、擴張或減縮應受判決事項之聲明者、該訴
    訟標的對於數人必須合一確定時追加其原非當事人之人為當
    事人者、不甚礙被告之防禦及訴訟之終結者，不在此限，民
    事訴訟法第255條第1項第2款、第3款、第5款、第7款定有明
    文。又按訴之預備合併，有客觀預備合併與主觀預備合併之
    分；主觀的預備訴之合併，縱其先、備位之訴之訴訟標的容
    或不同，然二者在訴訟上所據之基礎事實如屬同一，攻擊防
    禦方法即相互為用，而不致遲滯訴訟程序之進行。苟於備位
    訴訟之當事人未拒卻而應訴之情形下，既符民事訴訟法所採
    辯論主義之立法精神，並可避免裁判兩歧，兼收訴訟經濟之
    效，即非法所禁止（最高法院98年度台上字第1486號判決意
    旨參照）。
參、本件原告大同社區管委會起訴時，原請求被告應將原告所有
    坐落新北市○○區○○段三小段280 地號土地（下稱系爭土
    地），如圖示黃色部分，面積30平方公尺（以實測為準）之
    地上物拆除，將土地返還原告，並賠償原告新臺幣（下同）
    168 萬元；嗣因新北市新莊地政事務所就系爭土地進行測量
    ，原告乃變更其聲明，並追加系爭土地之共有人鄭仁逢為原
    告，及追加預備聲明，變更聲明為：「先位訴之聲明：一被
    告應將坐落新北市○○區○○段三小段280地號土地上，門
    牌號碼為新北市○○區○○路2段357號之建物全部拆除，並
    將該部分土地返還予全體共有人。二被告應給付原告大同社
    區管委會1,148,253元，及自起訴狀繕本送達翌日起算至清
    償日止，按年息百分之5計算之利息；並應自99年9月21日起
    至返還土地之日止，按日給付原告大同社區管委會195元。
    三原告大同社區管委會願供擔保，請准宣告假執行；備位訴
    之聲明：一被告應將坐落新北市○○區○○段三小段280 地
    號土地上，門牌號碼為新北市○○區○○路2段357號之建物
    （下稱系爭建物）全部拆除，並將該部分土地返還予原告鄭
    仁逢及其他共有人。二被告應給付原告鄭仁逢及其他共有人
    1,148,253元，及自起訴狀繕本送達翌日起算至清償日止，
    按年息百分之5計算之利息；並應自99年9月21日起至返還土
    地之日止，按日給付原告鄭仁逢及其他共有人195元。三原
    告鄭仁逢願供擔保，請准宣告假執行。」；上開訴之變更、
    追加及先、備位聲明請求，在訴訟上所據拆屋還地之基礎事
    實同一，在攻擊及防禦方法上亦得相互為用，且無礙於被告
    之防禦及訴訟之終結，而被告於訴訟中亦未拒卻應訴，基於
    紛爭一次解決之要求，故應予准許之。
乙、實體方面：
壹、原告之主張：
一、拆屋還地部分：
  (一)原告大同社區管委會為大同世界社區依法成立之組織，原告
    鄭仁逢及被告均為「大同世界社區」建物之區分所有權人，
    該社區坐落之新北市○○區○○段三小段第280地號土地，
    為大同世界社區區分所有權建築物法定空地，屬於原告鄭仁
    逢（所有權應有部分10000分之63）、被告（所有權應有部
    分10000分之65）及其他共有人全體所分別共有，性質上屬
    於全體區分所有權人之共用部分，被告如要將共用部分約定
    為其專用，必須經過全體區分所有權人大會決議同意，並載
    明於規約始生專用效力，惟被告僅獲得9位住戶同意，未得
    全體區分所有權人同意，即以其所有未辦保存登記之門牌新
    北市○○區○○路2段357號房屋，無權占用上開土地74平方
    公尺。
  (二)為此，原告爰依民法第767條及第821條規定，請求被告拆除
    系爭建物後，將所占用之系爭土地返還於原告及全體共有人
    。
二、不當得利部分：
  (一)次按「無法律上之原因而受利益，致他人受損害者，應返還
    其利益；雖有法律上原因，而其後已不存在者，亦同。」、
    「城市地方房屋之租金，以不超過土地及其建築物申報總價
    年息百分之10為限。」，民法第179條及土地法第97條第1項
    分別定有明文。次按最高法院61年台上字第1695號判例指出
    ：「依不當得利之法則請求返還不當得利，以無法律上之原
    因而受利益，致他人受有損害為其要件，故其得請求返還之
    範圍，應以對方所受之利益為度，非以請求人所受損害若干
    為準，無權占有他人土地，可能獲得相當於租金之利益為社
    會通常之觀念，是…其占有系爭土地所得之利益，僅相當於
    法定最高限額租金之數額，尚屬可採。」，故無權占有他人
    之土地及其建物所得相當於租金之利益，得以土地法第97條
    規定之年息百分之10計算，返還予不當得利之請求人，應可
    確認。
  (二)查被告自85年5月24日起至本案起訴為止14年間無權占用系
    爭土地開設藥局以之用為商業使用，從中獲利甚豐，以年息
    百分之10計算相當於租金之利益並非過高；而原告向新北市
    新莊地政事務所函查之結果，依平均地權條例第16條規定，
    以系爭土地之公告地價百分之80計算申報地價，乘以新北市
    新莊地政事務所於100年1月24日複丈確認被告無權占用之面
    積74平方公尺，可知起訴前算至99年9月20日，被告無權占
    用系爭土地獲取相當於租金之不當得利1,148,253元，應附
    加利息返還原告外，並應自99年9月21日起至返還土地之日
    止，按日給付原告鄭仁逢及其他全體共有人195元。
三、原告大同社區管委會先位之訴：
  (一)依最高法院98年度台上字第790 號判決等實務及學者之見解
    ，原告大同社區管委會可依公寓大廈管理條例第9條第4項、
    第38條第1項及訴訟擔當法理，為區分所有權人起訴或被訴
    ，有權訴請被告拆屋還地，且新北市○○區○○段三小段
    280地號土地之所有權人，多數連署並經區分所有權人會議
    依法決議委由原告大同社區管委會起訴，足證原告起訴應屬
    適法有據。
  (二)依最高法院96年台上字第1780號判決，原告大同社區管委會
    既然對系爭建物所坐落之共有土地有管理權，則本於管理系
    爭建物坐落共有土地所生之私法上爭議，無論為保管、使用
    或收益，均有訴訟實施權，應為適格之當事人：
  1.查，原告大同社區管委會係為處理區分所有關係所生事務，
    由全體區分所有權人並為住進戶互選管理委員所組成（大同
    世界公寓大廈住戶規約第16條本文），業已依法申請報備在
    案，確為處理新北市○○區○○段三小段280 地號區分所有
    關係所生事務之公寓大廈管理組織。
  2.次查，「本大樓法定空地、中庭騎樓、樓頂平台為共用部分
    ，應供全體住戶共同使用之，非經規約或區分所有權人會議
    之決議，不得約定專用部分。」、「共用部分及約定共用部
    分之使用，應依其設置目的及通常使用方法為之。」、「共
    用部分及約定共用部分之修繕、管理、維護，由管理委員會
    為之。」，大同世界公寓大廈住戶規約第3條第2項、第23條
    第1 項及第24條分別定有明文。足見針對法定空地等共用部
    分之管理、維護，依前揭規約規定，原告大同社區管委會雖
    非系爭土地之共有人，但就系爭土地之共用部分應有管理權
    限。
  3.再查，「住戶對共用部分之使用應依其設置目的及通常使用
    方法為之。…住戶違反第2 項規定，管理負責人或管理委員
    會應予制止，並得按其性質請求各該主管機關或訴請法院為
    必要之處置。如有損害並得請求損害賠償。」，公寓大廈管
    理條例第9 條第2項本文及第4項著有明定。本件被告雖為系
    爭土地共有人之一，但其對共用部分（法定空地）之使用，
    並未依設置目的及通常使用方法為之，而無權占用74平方公
    尺之土地供自己營業使用。為此，針對原告大同社區管委會
    所管理之系爭土地，原告大同社區管委會自有權出面制止並
    請求調解，在調解不成立後，依公寓大廈管理條例第9條第4
    項提起本件訴訟，訴訟實施權並無欠缺，應為適格之當事人
    。
  4.又，縱鈞院認原告大同社區管委會依規約第3條第2項、第23
    條第1項及第24條及公寓大廈管理條例第9 條第4項起訴並非
    「法定訴訟擔當」。然於98年12月13日大同世界社區（成員
    為系爭土地全體共有人）召開第16屆區分所有權人大會，應
    到區分所有權人145人（共144戶，因其中郭高山先生同時擁
    有兩戶，而許政順先生及陳珮翎小姐、徐世國先生及黃郁萱
    小姐2人共有1 戶，故區分所有權人共計145人。另由於此區
    分所有權人名冊係依陳報於鈞院之土地謄本【見本院卷第95
    頁以下】製作，共有人名冊與參與98年12月13日區分所有權
    人會議者有若干不同），實到96人（扣除簽到簿與區分所有
    權人不符部分，原記載出席116 人有誤，爰予更正之），出
    席區分所有權人權利範圍為10000分之6748，達法定2分之1
    區分所有權人之出席人數及區分所有權比例，會中無異議通
    過決議：「委託鄭振龍主委及社區管理委員會訴諸法律將其
    土地討回，以維護住戶之權益」。此外，於原告大同社區管
    委會提起本件訴訟前，為再次確認區分所有權人之意願，原
    告大同社區管委會遂邀請住戶參與連署，以彰顯追討之決心
    ，結果絕大多數之共有人均連署（全體區分所有權人145 人
    中有104人參與連署，權利範圍為10000分之7404）要求追討
    。是原告大同社區管委會係基於法律關係歸屬主體（多數區
    分所有權人）之自由意思（即區分所有權人多數連署及區分
    所有權人會議決議）而授與訴訟實施權，則原告大同社區管
    委會依公寓大廈管理條例第36條第1 款決議執行，應係立於
    「意定訴訟擔當」（或稱任意訴訟擔當）人之地位提起本件
    訴訟，適法性應無疑義。
  (三)綜上，原告大同社區管委會訴請鈞院判命被告返還系爭土地
    ，及給付相當於租金之不當得利予全體共有人，當事人適格
    並無欠缺，且屬適法有據，併提起先位之訴，聲明：
  1.被告應將坐落新北市○○區○○段三小段280地號土地上，
    門牌號碼為新北市○○區○○路2段357號如附圖所示建物（
    74平方公尺）全部拆除，並將該部分土地返還予全體共有人
    。
  2.被告應給付原告大同社區管委會1,148,253元，及自起訴狀
    繕本送達翌日起算至清償日止，按年息百分之5計算之利息
    ；並應自99年9月21日起至返還土地之日止，按日給付原告
    大同社區管委會195元。
  3.原告大同社區管委會願供擔保，請准宣告假執行。
四、原告鄭仁逢備位之訴：
    原告大同社區管委會先位之訴若無理由，則另請法院審酌原
    告鄭仁逢備位之訴如下：
  (一)原告鄭仁逢為系爭土地共有人之一，爰依民法第767條、第
    821條主張訴請被告拆屋還地，將所占用之土地返還原告鄭
    仁逢及其他全體共有人。
  (二)被告無權占用系爭土地逾14年，原告鄭仁逢基於不當得利之
    法律關係訴請被告返還相當於租金之不當得利。
  (三)綜上，併為訴之聲明：
  1.被告應將坐落新北市○○區○○段三小段280地號土地上，
    門牌號碼為新北市○○區○○路2段357號之建物（如附圖所
    示）全部拆除，並將該部分土地返還予原告鄭仁逢及其他共
    有人。
  2.被告應給付原告鄭仁逢及其他共有人1,148,253元，及自起
    訴狀繕本送達翌日起算至清償日止，按年息百分之5計算之
    利息；並應自99年9月21日起至返還土地之日止，按日給付
    原告鄭仁逢及其他共有人195元。
  3.原告鄭仁逢願供擔保，請准宣告假執行。
貳、被告之抗辯：
一、原告大同社區管委會並非系爭土地所有人，自無從依民法第
    767 條規定請求返還系爭土地；而原告所提使用執照之土地
    地上物並未包括系爭建物，且系爭建物於72年8月1日已存在
    ，此有門牌證明書可證。
二、被告於85年購買系爭建物時，因系爭建物所占用系爭土地之
    部分為大樓實際使用範圍外之畸零地，前屋主及建商即交予
    被告於81年間由該大樓垂直面1到9樓住戶所簽訂之1 樓空地
    使用同意書，是被告應為有權占用，縱原告有異議，亦應向
    建商及前屋主提出，何以遲至16年後方提出，顯見原告已默
    認被告使用，故原告主張，洵屬無據。
三、被告並非無權占有及侵奪其所有物者，被告亦屬所有權人之
    一，依被告所提之1 樓空地使用同意書及買賣契約書所示，
    已載明增建部分歸被告合法使用；且依民法第770 條規定，
    以所有之意思，十年間和平、公然、繼續占有他人未登記之
    不動產，得請求登記為所有人，而被告已在此居住長達近15
    年之久，期間並沒有影響所有大樓住戶之公共安全以及出入
    口，且被告亦有合法繳交政府營業稅，而其所繳交之地價稅
    為一般土地稅，並非自用住宅稅，是何來不法得利之說。
四、綜上，併為答辯聲明：
  (一)原告之訴及假執行之聲請均駁回。
  (二)如受不利判決，願供擔保，請准宣告免得假執行。
參、兩造不爭執之事實：
一、大同世界社區區分所有權建築物，為地上9層地下2層，共計
    144戶，門牌號碼為新北市○○區○○路2段345巷1至29號（
    均單號）1至9樓及同段353 號1至9樓，原告大同社區管委會
    為處理區分所有權關係所生事務，由全體區分所有權人並為
    住戶互選管理委員所組成，業已依法申請報備在案。
二、新北市○○區○○段三小段第280 地號土地，為原告鄭仁逢
    （所有權應有部分10000 分之63）、被告（所有權應有部分
    10000 分之65）及其他共有人全體所分別共有，該土地為大
    同世界社區區分所有權建築物法定空地，依該建物使用執照
    所示，並無建物存在於該土地上。
三、被告為上開社區○○路○段345巷25號1 樓住戶，其屋後另有
    被告所有門牌號碼為新北市○○區○○路2段357號房屋，為
    鋼筋混凝土造未辦保存登記之建物，該增建物坐落上開土地
    之位置與面積，經法院會同新北市新莊地政事務所於100年1
    月24日測量結果，依該所100 年2月1日土地複丈成果圖（見
    本院卷第187 頁），所示編號280之Ａ001，面積74平方公尺
    ，已由被告使用逾14年，目前由被告開設經營龍展大藥局使
    用中。
四、被告使用上開土地，並未經原告及其他土地共有人全體之同
    意（被告抗辯：但有經過345巷25號1到9樓住戶之同意，並
    提出1樓空地使用權同意書9份為證，上開同意書是81年8月
    間，由各該屋主簽給原屋主王進壽，王進壽再把房屋賣給我
    ；原告主張：上開25號4樓到9樓之住戶均有連署要求被告拆
    屋還地，有本院卷第18頁之連署書為證）。
五、被告所有系爭建物，面臨是二線道馬路，另外再加上兩側有
    機車使用之線道，附近大約10至20公尺處有明志國小，該處
    就有公車站牌，另有泰山區公所之接駁車，直達臺北車站，
    菜市場有臨時之攤販，位於該社區之後面，而系爭建物之隔
    壁為經營商店使用，是賣裝飾品的。
肆、法院之判斷：
  (甲)原告大同社區管委會先位之訴部分：
一、原告大同社區管委會主張該社區於98年12月13日召開第16屆
    區分所有權人大會，應到區分所有權人145人中實到96人出
    席，所佔區分所有權人之權利範圍為10000分之6748，達法
    定2 分之1區分所有權人之出席人數及區分所有權比例，會
    中無異議通過決議：「委託鄭振龍主委及社區管理委員會訴
    諸法律將其土地討回，以維護住戶之權益」，且於訴訟前再
    次確認區分所有權人之意願，原告大同社區管委會遂邀請住
    戶參與連署，以彰顯追討之決心，結果絕大多數之共有人均
    連署（全體區分所有權人145人中有104人參與連署，權利範
    圍為10000分之7404）要求追討，故依據依公寓大廈管理條
    例第9條第2項、第4項、第36條、第38條第1項及訴訟擔當法
    理，由其行使系爭土地共有人所有權及不當得利請求權，提
    起本件先位之訴。
二、按訴訟擔當者，乃實體法上之權利義務主體，將其訴訟實施
    權授予第三人由該第三人以自己名義進行訴訟，成為訴訟法
    上形式上當事人之制度，其類型有法定與意定之別。法定之
    訴訟擔當，係依法律之規定授予訴訟實施權，例如：破產管
    理人依破產法第75條規定為破產人之破產財團之財產進行訴
    訟；遺囑執行人依民法第1215條規定，為遺囑人之遺產進行
    訴訟；遺產管理人依民法第1179條、第1184條為管理遺產進
    行訴訟者是。意定之訴訟擔當，係在法律規定之許可範圍內
    ，准許由當事人任意的授予第三人訴訟實施權，由該第三人
    進行訴訟，例如：民事訴訟法第41條所定之選定當事人；同
    法第44條之1所定選定法人為訴訟行為之團體訴訟者是，故
    意定之訴訟擔當，授權訴訟仍須在法律明文規範之內始為適
    法，以免破壞訴訟制度並浪費司法資源。
三、經查：
  (一)按公寓大廈除另有約定者，住戶對共用部分之使用應依其設
    置目的及通常使用方法為之。住戶違反該規定規定時，管理
    負責人或管理委員會應予制止，並得按其性質請求各該主管
    機關或訴請法院為必要之處置。如有損害並得請求損害賠償
    ，公寓大廈管理條例第9條第2項、第4項固定有明文，惟該
    規定之立法意旨係為維護及管理公寓大廈住戶對於使用共用
    部分空間之生活秩序，而明文並賦予管委會訴訟實施權而得
    以自己名義進行訴訟。例如對於違反規定之住戶，得由管委
    會為原告訴請法院判命拆除騰空回復原狀者是；然其係基於
    法定管理權人地位起訴，並非管委會行使全體區分所有權人
    之所有權或其他私法上之請求權。故本件原告大同社區管委
    會執此及住戶規約，主張行使全體區分所有權人就系爭土地
    所生民法第767條所有物返還請求權及民法第179條不當得利
    請求權，顯非上開規定授權實施訴訟之範圍，其先位之訴之
    原告並不適格，不能准許。
  (二)次按公寓大廈管理條例第36條第1款規定，管理委員會固有
    執行區分所有權人會議決議事項之義務，惟該規定並無規定
    區分所有權人可將訴訟實施權以多數決方式授權管委會，況
    所謂「意定訴訟擔當」然須在法律明定許可範圍內為限，而
    不得任由當事人授權訴訟，已如前述，故原告大同社區管委
    會主張依該條款規定，係立於「意定訴訟擔當」地位提起民
    法第767條所有物返還請求權及民法第179條不當得利之訴，
    顯屬無據，不能准許。
  (乙)原告鄭仁逢備位之訴部分：
    原告鄭仁逢請求被告拆除系爭建物返還土地，及給付相當於
    租金之不當得利之訴，有無理由？
一、拆屋還地部分：
  (一)系爭土地為原告鄭仁逢（所有權應有部分10000分之63）、
    被告（所有權應有部分10000分之65）及其他共有人全體所
    分別共有，系爭建物所坐落之土地為大同世界社區區分所有
    權建築物之法定空地，依該建物使用執照所示，並無建物存
    在於該土地上，而被告所有系爭建物（為鋼筋混凝土造未辦
    保存登記之建物）占用該土地經營龍展大藥局，及其位置及
    面積等事實，業據原告提出土地、建物登記謄本、地籍圖謄
    本、使用執照、系爭建物現場照片等件為證，並經本院於10
    0年1月24日至現場履勘屬實，有勘驗筆錄在卷可稽（見本院
    卷第183頁至第185頁），並囑託新北市新莊地政事務所派員
    現場測量，製有如附圖所示之土地複丈成果圖可參（見本院
    卷第186、187頁）；上情復為兩造所不爭執，自堪信原告上
    開主張為真實。
  (二)又建物或工作物之拆除為事實上之處分，未辦理所有權第1
    次登記之建物或工作物之拆除，自以享有處分權之人始得為
    之。被告雖辯稱：系爭建物於72年8月1日已存在，且被告亦
    有合法繳交稅款等語，並提出門牌證明書、營業稅及房屋稅
    繳款書為證（見本院卷第35、46、47頁），惟縱然屬實，被
    告既向前手購得占有法定空地之系爭建物，繼受其權利而占
    有該建物，自對該建物具有處分權至明，若有無權占用情事
    ，即無礙於原告鄭仁逢訴請拆除。
  (三)土地所有人對於無權占有或侵奪其所有物者，得請求返還之
    ；對於妨害其所有權者，得請求除去之；有妨害其所有權之
    虞者，得請求防止之；各共有人對於第三人，得就共有物之
    全部，為本於所有權之請求。但回復共有物之請求，僅得為
    共有人全體之利益為之，民法第767條第1項及第821條分別
    定有明文。又以無權占有為原因，請求返還所有物之訴，被
    告對於原告就其物有所有權存在之事實無爭執，而僅以非無
    權占有為抗辯者，原告於被告無權占有之事實，無舉證責任
    。被告應就其取得占有，係有正當權源之事實證明之，如不
    能證明，則應認原告之請求為有理由（最高法院72年度台上
    字第1552號判決意旨參照）。本件原告鄭仁逢主張系爭土地
    為其與其他共有人所共有，被告既無爭執，僅抗辯其非無權
    占有使用系爭土地，依上開說明，被告自應就其占有使用系
    爭土地係有正當權源之事實，負舉證責任。
  (四)被告雖抗辯：其為系爭土地之共有人，且亦有該大樓垂直面
    1到9樓住戶所簽訂之1樓空地使用同意書，故屬有權占有土
    地云云。然查：未經共有人協議分管之共有物，共有人對共
    有物之特定部分占用收益，須徵得他共有人全體之同意。如
    未經他共有人同意而就共有物之全部或一部任意占用收益，
    他共有人得本於所有權除去其妨害或請求向全體共有人返還
    占用部分（最高法院74年度第2次民事庭會議決定(三)參照）
    ，本件被告固據提出「一樓空地使用權同意書」為證（見本
    院卷第37頁至第45頁），然縱使認該「一樓空地使用權同意
    書」為真正，惟其僅獲得9位住戶同意，不足證明被告已得
    全體共有人之同意使用系爭共有土地，則依上開說明，自難
    認被告有何正當占有權源。
  (五)又按共有物分管契約，固不以共有人明示之意思表示為限，
    共有人默示之意思表示亦包括在內，惟所謂默示之意思表示
    ，係指依表意人之舉動或其他情事，足以間接推知其效果意
    思者而言，若單純之沈默，除有特別情事，依社會觀念可認
    為一定意思表示者外，不得謂為默示之意思表示，最高法院
    29年上字第762號判例意旨可資參照。易言之，沈默係單純
    之不作為，並非間接意思表示，除法律或契約規定外，原則
    上不生法律效果。被告雖抗辯其已在此居住長達近15年之久
    ，顯見原告已默認被告使用云云，惟查，被告並未得全體共
    有人之同意使用系爭共有土地，已如前述，且縱認其他共有
    人確知悉系爭建物之被告有占用系爭土地之情事，而未明確
    表示反對之意見，此至多僅為沈默而未為任何表示，在別無
    其他證據可資佐證之情形下，難以憑此即遽認其他共有人既
    未積極為任何反對之表示，即足以間接推知其確同意系爭土
    地由系爭建物之被告專用，是被告此部分之抗辯，尚不足採
    。
  (六)按各共有人按其應有部分，對於共有物之全部雖有使用收益
    之權。惟共有人對共有物之特定部分使用收益，仍須徵得他
    共有人全體之同意，非謂共有人得對共有物之全部或任何一
    部有自由使用收益之權利。如共有人不顧他共有人之利益，
    而就共有物之全部或一部任意使用收益，即屬侵害他共有人
    之權利（最高法院62年台上字第1803號判例參照）。如前所
    述，系爭建物於被告取得時即已存在，被告已取得事實上處
    分權，而其占有使用該部分土地未取得其他共有人之同意，
    自無占有系爭土地之正當權源，應屬無權占有，原告鄭仁逢
    以系爭土地共有人之身分，依民法第767條第1項及第821 條
    規定，請求被告拆除系爭建物，並將如附圖所示74平方公尺
    之土地返還與原告鄭仁逢及其他全體共有人，即屬依法有據
    。
二、不當得利部分：
  (一)按建築法所稱建築基地，為供建築物本身所占之地面及其所
    應留設之法定空地。前項法定空地之留設，應包括建築物與
    其前後左右之道路或其他建築物間之距離，其寬度於建築管
    理規則中定之。應留設之法定空地，非依規定不得分割、移
    轉，並不得重複使用。同法第11條第1項前段、第2項、第3
    項前段分別定有明文。可知建築基地於建築使用時，應保留
    一定比例面積之空地，旨在使建築物便於日照、通風、採光
    及防火，以增進使用人之舒適、安全與衛生，其與建築物本
    身所占之地面關係密切（內政部72年9月27日台內地字第177
    140號函參照），亦即法定空地之留設，其目的在增益房屋
    及其主要結構所占建築基地之效用，俾增進建物使用人之使
    用效益，且法定空地為建築房屋依法所應保留之空地，即使
    已單獨分割為一筆並供公眾通行使用，仍屬建築基地之一部
    分，該法定空地之所有人顯已喪失對之排他使用權利，縱令
    他人占有使用該法定空地，對於該法定空地所有人而言，自
    無損害可言（最高法院92年度台上字第2775號判決參照）。
  (二)如前所述，系爭遭被告建物占用如附圖280-A001部分所示土
    地，屬建築基地範圍內之法定空地，依前揭說明，該土地之
    留設既係為增進建物全體區分共有人或其使用人之使用效益
    ，該法定空地之全體區分所有權人顯已喪失對之排他使用權
    利，縱令他人占有使用該法定空地，對於該法定空地所有人
    而言，自無損害可言，準此，原告以被告占有使用系爭法定
    土地，應返還不當得利云云，為不可採。
三、從而，原告鄭仁逢依民法第767條第1項、第821條規定，請
    求被告拆除系爭建物，並返還占用系爭土地予原告鄭仁逢及
    其他共有人，即屬有據，應予准許；逾此範圍之請求，非有
    理由，應予駁回。
伍、結論：
一、綜上所述，原告大同社區管委員先位之訴依民法第767 條第
    1項、第821條、第179條及公寓大廈管理條例第9 條第4項規
    定，請求被告拆除系爭建物返還土地，並給付相當於租金之
    不當得利，為無理由，應予駁回。另原告鄭仁逢備位之訴依
    民法第767條第1項、第821條規定，請求被告應將如附圖280
    -A001部分（面積為74平方公尺）所示之建物拆除，返還占
    有土地予原告鄭仁逢及其他全體共有人，為有理由，應予准
    許。至於原告依不當得利之法律關係，請求被告給付如前述
    聲明所示之不當得利，為無理由，不應准許。
二、兩造均陳明願供擔保，聲請宣告假執行及免為假執行，就原
    告勝訴部分均核無不合，爰分別酌定相當擔保金額准許之。
    至原告敗訴部分，其訴既經駁回，假執行之聲請亦失所附麗
    ，應併予駁回之。
三、本件事證已臻明確，兩造其餘攻擊防禦方法及陳述主張，對
    於判決結果不生影響，爰不逐一論述，附此敘明。
四、據上論結：原告之先位之訴為無理由，備位之訴為一部有理
    由、一部無理由，爰依民事訴訟法第79條、第390條第2項、
    第392條，判決如主文。
中    華    民    國  100    年    7    月      27    日
                  民事第一庭    法  官  黎文德
以上正本係照原本作成
如對本判決上訴，須於判決送達後20日內向本院提出上訴狀。如
委任律師提起上訴者，應一併繳納上訴審裁判費。
中    華    民    國  100    年    7    月      27    日
                                書記官  呂昆